臺灣高等法院刑事判決
110年度上訴字第3615號
上  訴  人  臺灣新竹地方檢察署檢察官
被      告  徐東賢


上列上訴人因被告洗錢防制法等案件，不服臺灣新竹地方法院11
0年度金訴字第61號，中華民國110年10月28日第一審判決（起訴
案號：臺灣新竹地方檢察署110年度偵緝字第11號，移送併辦案
號：臺灣南投地方檢察署110年度偵字第1390號），提起上訴，
本院判決如下：
    主  文
原判決撤銷。
徐東賢幫助犯洗錢防制法第十四條第一項之洗錢罪，處有期徒刑
肆月，併科罰金新臺幣貳萬元，罰金如易服勞役，以新臺幣壹仟
元折算壹日。
未扣案犯罪所得新臺幣壹萬玖仟元沒收，如全部或一部不能沒收
或不宜執行沒收時，追徵其價額。
    事  實
一、徐東賢明知近年來以虛設、借用或買賣人頭帳戶之方式，供
    他人作為詐欺民眾交付財物等不法用途多有所聞，而金融機
    構帳戶係個人理財之重要工具，關係個人財產、信用之表徵
    ，依其智識程度及社會生活經驗，可預見將金融機構之存摺
    、金融卡及密碼等資料提供予身分不詳之陌生人，可能幫助
    詐欺者作為人頭帳戶使用之詐騙工具，便利詐欺者得多次詐
    使不特定之被騙民眾將款項匯入該人頭帳戶並提領，達到詐
    欺者隱匿身份之效果而增加查緝困難，掩飾詐騙所得所在及
    實際去向，製造金流斷點，且縱令發生亦不違背其本意，竟
    仍基於幫助他人詐欺取財、幫助洗錢之未必故意，於民國10
    8年9月26日前之某日，使用通訊軟體LINE與真實年籍姓名均
    不詳之詐騙集團成年成員聯繫，並依該詐騙集團成年成員之
    指示，在新竹縣竹東鎮北興路附近某統一超商內，將其申辦
    之中國信託商業銀行帳號000-000000000000號帳戶（下稱中
    信帳戶）之存摺及金融卡，以店到店方式寄送至指定地點，
    並依對方指示更改密碼，而以新臺幣（下同）1萬9,000元之
    代價，出租予真實年籍姓名不詳綽號「企鵝」之詐騙集團成
    年成員，而以此方式幫助該詐欺集團從事詐欺及洗錢犯行。
    嗣該詐騙集團成員，即共同意圖為自己不法所有，基於詐欺
    取財、洗錢之犯意聯絡，於如附表所示時間，以附表所示之
    詐騙方式，詐騙如附表所示之文韋翔、盧志豪、林莆程，致
    其等陷於錯誤，分別匯款至徐東賢上開中信帳戶，旋即遭詐
    騙集團成員提領一空。嗣因文韋翔、盧志豪、林莆程查覺有
    異，報警處理，始查悉上情。
二、案經文韋翔、盧志豪訴由新竹縣政府警察局竹東分局報告臺
    灣新竹地方檢察署檢察官偵查起訴暨臺灣南投地方檢察署檢
    察官移送併辦。
    理  由
壹、證據能力：
    本案據以認定被告徐東賢犯罪之供述證據，公訴人、被告在
    本院言詞辯論終結前，均未聲明異議，復經本院審酌認該等
    證據之作成無違法、不當或顯不可信之情況，而非供述證據
    亦非公務員違背法定程序所取得，依刑事訴訟法第158 條之
    4 反面解釋、第159 條之5 之規定，均有證據能力。
貳、認定被告犯罪事實所憑之證據及理由：
一、上開犯罪事實，業據被告於警詢、偵查、原審及本院準備程
    序時均坦承不諱，核與證人即告訴人文韋翔、盧志豪、林莆
    程於警詢時之證述情節相符，復有文韋翔之匯款明細及LINE
    截圖影本、盧志豪之郵局匯款明細截圖影本、被告之中信帳
    戶開戶基本資料、交易明細資料各1份及被告帳戶遭領款之
    照片4張在卷可稽，被告之自白與事實相符，應可採信。
二、本件事證明確，被告犯行堪以認定，自應依法論罪科刑。
參、論罪科刑：
一、按刑法上之幫助犯，係對於行為人與正犯有共同之認識，而
    以幫助之意思，對於正犯資以助力，而未參與實施犯罪之行
    為者而言。如未參與實施犯罪構成要件之行為，且係出於幫
    助之意思提供助力，即屬幫助犯，而非共同正犯。被告將本
    案帳戶資料交付詐騙集團成員使用，雖使該集團成員得基於
    詐欺取財及洗錢之犯意，向告訴人等人施以詐欺取財之行為
    ，使渠等因而陷於錯誤匯款至本案銀行帳戶予以提領，而遂
    行詐欺取財及洗錢之犯行，惟被告單純提供銀行帳戶供人使
    用之行為，對詐欺取財及洗錢犯行欠缺行為支配而僅提供助
    力，核被告所為，係犯刑法第30條第1項前段、第339條第1
    項之幫助詐欺取財罪及刑法第30條第1項前段、洗錢防制法
    第2條第2款、第14條第1項之幫助洗錢罪。又被告僅係透過L
    INE之聯繫，提供帳戶資料給「企鵝」，對於「企鵝」所屬
    詐欺集團之人數究竟若干，有無3人以上，難認其等有所知
    悉或預見，卷內亦無證據足以證明，自無從遽論被告涉犯刑
    法第339條之4第1項第2款三人以上共同詐欺取財罪之幫助犯
    ，併予敘明。
二、被告以一提供中信帳戶之幫助行為，使詐欺集團成員得以分
    別詐騙附表所示告訴人等，致其等陷於錯誤，因而交付財物
    ，且此一提供行為同時觸犯上開幫助詐欺取財罪及幫助洗錢
    罪，為想像競合犯，應依刑法第55條之規定，從一重論以幫
    助洗錢罪。　　
三、被告基於幫助之犯意而為洗錢罪構成要件以外之行為，為幫
    助犯，爰依刑法第30條第2項規定減輕其刑。
四、按犯洗錢防制法第14條、第15條之罪，在偵查或審判中自白
    者，減輕其刑，同法第16條第2項定有明文。查被告於偵查
    、審理時均坦認犯行，詳如前述，符合洗錢防制法第16條第
    2項之減刑要件，應依上開規定遞減輕其刑。　　
五、臺灣南投地方檢察署檢察官移送併辦之110年度偵字第1390
    號犯罪事實（即被告幫助詐欺告訴人林莆程），與本案前開
    已起訴，且認定有罪之告訴人文韋翔、盧志豪部分犯罪事實
    ，具有裁判上一罪關係，本院依法自得併予審理。　　
肆、撤銷原判決之理由：
一、原審以被告罪證明確，並予以論罪科刑，固非無見。惟查：
　㈠被告主觀上已預見提供本案銀行帳戶供詐欺犯罪者作為詐欺
    他人將款項匯入後予以提領，藉此製造金流斷點，而掩飾詐
    騙所得所在及實際去向，其所為構成刑法第30條第1項前段
    、洗錢防制法第2條第2款、第14條第1項之幫助洗錢罪，原
    判決認被告僅係犯幫助詐欺取財罪，尚有未恰。
　㈡原審既認被告主觀上無法預見詐欺集團成員必然以切斷金流
    方式取得犯罪所得，不成立幫助洗錢罪，即屬於檢察官所起
    訴之全部事實，經法院審理結果認為一部不能證明犯罪，為
    犯罪事實之一部減縮，於判決理由內應說明不另為無罪之諭
    知，並以通常審判程序進行，原審判決誤認僅為法律評價不
    同，與不另為無罪諭知無涉，適用簡式審判程序審判及判決
    ，其訴訟程序自有違失。
二、據上，原判決既有上開可議之處，檢察官上訴指摘原審判決
    未論處幫助洗錢罪不當，為有理由，應由本院將原判決撤銷
    改判。
伍、量刑審酌：
    爰以行為人之責任為基礎，審酌被告提供銀行帳戶資料予詐
    騙集團成員使用，致告訴人因受騙而匯款受有財產法益侵害
    ，參酌被告提供銀行帳戶供詐騙集團作為人頭帳戶使用之犯
    罪情節，及被告犯後坦承犯行，態度尚可；暨衡酌被告大學
    畢業之教育程度、現在科技公司從事作業員工作、月收入3
    萬2千元之經濟狀況，於原審審理時與告訴人文韋翔、林莆
    程達成和解，有原審和解筆錄在卷可佐（見原審卷第211頁
    ）等一切情狀，量處如主文第2項所示之刑，並就併科罰金
    部分，均諭知易服勞役之折算標準。
陸、犯罪所得之沒收：
　　本案被告提供銀行帳戶所取得之報酬為1萬9000元，業據被
    告供承在卷（見偵9384卷第4頁反面、偵緝卷第19頁），為
    被告本案犯罪所得，雖未扣案，仍應依刑法第38條之1第1項
    、第3項規定宣告沒收被告上開犯罪所得，於全部或一部不
    能沒收或不宜執行時，追徵其價額。至被告交予他人之附表
    所示帳戶之存摺、提款卡，雖係供本案詐欺取財犯罪所用之
    物，但未經扣案，復無證據證明該物品仍存在，且存摺、提
    款卡非屬違禁物，又易於掛失補辦，不具刑法上之重要性，
    爰依刑法第38條之2第2項規定，不予宣告沒收。　　
柒、被告經本院合法傳喚，無正當理由不到庭，爰不待其陳述，
    為一造辯論判決。
據上論斷，應依刑事訴訟法第369 條第1 項前段、第371條、第3
64 條、第299 條第1 項前段，判決如主文。
本案經檢察官張凱絜提起公訴，檢察官李英霆移送併辦，檢察官
邱宇謙提起上訴，檢察官黃和村到庭執行職務。
中　　華　　民　　國　　111 　年　　5 　　月　　5 　　日
                  刑事第十二庭  審判長法　官  陳如玲 
                                      法　官  廖建瑜
                                      法　官  魏俊明
以上正本證明與原本無異。
如不服本判決，應於收受送達後20日內向本院提出上訴書狀，其
未敘述上訴之理由者並得於提起上訴後20日內向本院補提理由書
（均須按他造當事人之人數附繕本）「切勿逕送上級法院」。
                                      書記官  賴尚君
中　　華　　民　　國　　111 　年　　5 　　月　　5 　　日
附錄：本案論罪科刑法條全文
中華民國刑法第339條
（普通詐欺罪）
意圖為自己或第三人不法之所有，以詐術使人將本人或第三人之
物交付者，處 5 年以下有期徒刑、拘役或科或併科 50 萬元以
下罰金。
以前項方法得財產上不法之利益或使第三人得之者，亦同。
前二項之未遂犯罰之。
洗錢防制法第2條
本法所稱洗錢，指下列行為：
一、意圖掩飾或隱匿特定犯罪所得來源，或使他人逃避刑事追訴
    ，而移轉或變更特定犯罪所得。
二、掩飾或隱匿特定犯罪所得之本質、來源、去向、所在、所有
    權、處分權或其他權益者。
三、收受、持有或使用他人之特定犯罪所得。
洗錢防制法第14條
有第二條各款所列洗錢行為者，處 7 年以下有期徒刑，併科新
臺幣 5 百萬元以下罰金。
前項之未遂犯罰之。
前二項情形，不得科以超過其特定犯罪所定最重本刑之刑。

附表
編號 告訴人 詐騙時間 詐騙方法 匯款時、地及金額(新臺幣) 1 文韋翔 109年3月1日17時許 詐騙集團成員先架設GT娛樂網站張貼不實訊息，後向告訴人文韋翔佯以1單10萬元為基準邀集告訴人文韋翔投資云云，致告訴人文韋翔陷於錯誤，誤認將進行真實交易，依對方指示匯款。 109年3月1日18時42分許，在新北市○○區○○路0段000號10樓之1住處，以網路轉帳匯款5萬元至被告中信帳戶。     109年3月1日20時42分許，在新北市○○區○○路0段000號10樓之1住處，以網路轉帳匯款5萬元至被告中信帳戶。     109年3月1日20時44分許，在新北市○○區○○路0段000號10樓之1住處，以網路轉帳匯款5萬元至被告中信帳戶。     109年3月1日21時10分許，新北市○○區○○路○段000號統一超商川金門市，以自動櫃員機存款2萬元至被告中信帳戶。 2 盧志豪 109年3月3日某許 詐騙集團成員假冒投資公司人員，以通訊軟體LINE暱稱「Pro飆速計畫2.0」，向告訴人盧志豪佯以1單10萬元為基準邀集告訴人盧志豪投資云云，致告訴人盧志豪陷於錯誤，誤認將進行真實交易，依對方指示匯款。 109年3月4日23時5分許，在不詳地點，以網路轉帳匯款3萬元至被告中信帳戶。 3 林莆程 109年2月間 詐騙集團成員在臉書假裝為投資粉絲專業之「老夫子研究所」刊登貼文，告訴人林莆程持續觀察相關貼文後，於109年2月間陷於錯誤，信任該網站人員會代為操作投資，匯款至指定帳戶內。 109年2月12日匯款40萬元至被告中信帳戶。